臺灣高等法院刑事判決
109年度上訴字第2892號
上  訴  人  臺灣桃園地方檢察署檢察官  
被      告  卓上祥

                    籍設桃園市○○區○○○街000號0○○○○○○○○)

指定辯護人  本院公設辯護人戴遐齡  
上列上訴人因被告犯強盜等案件，不服臺灣桃園地方法院109年
度訴字第318號，中華民國109年7月10日第一審判決（起訴案號
：臺灣桃園地方檢察署109年度偵字第7364號），提起上訴，本
院判決如下：
    主  文
原判決撤銷。
卓上祥犯攜帶凶器強盜罪，處有期徒刑柒年貳月。未扣案犯罪所
得新臺幣肆仟元沒收，於全部或一部不能執行沒收或不宜執行沒
收時，追徵其價額。
    犯罪事實
一、卓上祥於民國109年3月1日晚間，在中壢火車站人行地下道
    見素不相識之路人詹國慶行經該處，即尾隨在後，於同日晚
    間7時30分許，當詹國慶走到桃園市○○區○○路0號之全家便利
    商店前時，卓上祥趨前並基於傷害及意圖為自己不法所有之
    強盜犯意，持客觀上足供兇器使用之鐵棍1支（未扣案）毆
    打詹國慶，使詹國慶不支倒地，復踢踹已倒地之詹國慶，使
    詹國慶受有胸壁挫傷、右手挫傷、左臀挫傷之傷害，並至使
    詹國慶不能抗拒，卓上祥再強取詹國慶置放於長褲右後方口
    袋內之皮夾1只（內有現金新臺幣〈下同〉四千多元、國民身
    分證1張、駕照1張、郵局提款卡1張），得手後即逃離現場
    。嗣經詹國慶報警，員警調閱監視錄影畫面，持檢察官核發
    之拘票於同年月3日拘提卓上祥到案，並當場扣得前揭卓上
    祥強盜之皮夾（已發還詹國慶），而查悉上情。
二、案經詹國慶訴由桃園市政府警察局中壢分局報告臺灣桃園地
    方檢察署檢察官偵查起訴。　　
    理  由
壹、證據能力
    本判決認定事實所引用之供述及非供述證據，並無證據證明
    係公務員違背法定程序所取得，檢察官、被告卓上祥（下稱
    被告）及其辯護人就證據能力均無爭執（本院卷第75至76頁
    ），本院審酌該等證據資料製作時之情況，亦無違法不當及
    證明力明顯過低之瑕疵，認作為證據應屬適當，依刑事訴訟
    法第158條之4反面解釋及第159條至第159條之5規定，均有
    證據能力。
貳、實體方面
一、認定犯罪事實所憑之證據及理由
    訊據被告坦承於上揭時、地持鐵棍毆打、踢踹告訴人詹國慶
    成傷，並取走告訴人所有之皮夾1只，皮夾內有現金、證件
    等情不諱，但矢口否認有強盜犯行，辯稱：因告訴人出言辱
    罵我，所以動手毆打他。至於皮夾是打完告訴人之後，在地
    上撿到的云云；辯護人則為被告辯護稱：被告係於傷害告訴
    人後，始生不法所有之意思，利用告訴人不能抵抗之狀態，
    下手拿取告訴人之財物，既非強盜告訴人財物，亦與搶奪罪
    乘人不備或不及抗拒之際掠取他人財物不合，核其所為，僅
    成立攜帶凶器加重竊盜罪等語。經查：
　㈠被告於上揭時、地，持鐵棍毆打告訴人倒地，又踢踹已倒地
    之告訴人，使告訴人受有胸壁挫傷、右手挫傷、左臀挫傷之
    傷害等情，業據被告於警詢、原審及本院審理時均坦承在卷
    ，並經證人即告訴人詹國慶於偵查及原審審理時證述明確，
    且有告訴人之診斷證明書1紙、現場監視器光碟及原審勘驗
    筆錄暨所附擷圖照片1份可稽。被告復於現場取走告訴人所
    有之皮夾1只（內有現金、國民身分證1張、駕照1張、郵局
    提款卡1張），並將現金花用殆盡，其餘證件等物則予丟棄
    ，嗣被告於同年月3日遭拘提到案時，經警起獲查扣其持有
    前開告訴人之皮夾，皮夾已發還給告訴人等情，亦據被告供
    承在卷（本院卷第74頁），並經證人即告訴人於偵查及原審
    審理時證述甚明，復有桃園市政府警察局中壢分局搜索扣押
    筆錄及扣押物品目錄表、告訴人出具之贓物認領保管單1紙
    附卷可憑。至於公訴意旨雖載皮夾內有現金五千元，但被告
    供稱僅有四千多元（本院卷第74頁），且證人即告訴人詹國
    慶於原審審理時證稱：皮夾內的現金，外層不到三千元，暗
    夾裡還有二千多元，警察找到皮夾叫我去認領時，裡面甚麼
    都沒有，任何證件都沒有等語（原審卷第125至126頁），故
    依告訴人所述「外層不到三千元，暗夾裡還有二千多元」，
    可知皮夾內並非皆為千元整鈔，總金額有可能不到五千元，
    故被告所述四千多元應屬可採，公訴意旨此部分所載有誤，
    應予更正。
　㈡證人即告訴人詹國慶於偵查及原審審理時均證稱：遭被告持
    鐵棍攻擊倒地後，還猛踹我，我無法抵抗，被告自我長褲右
    後方口袋抽走皮夾等情明確，且經原審勘驗現場監視錄影光
    碟內容顯示，告訴人當時係沿騎樓走廊往盡頭處之便利商店
    走去，被告則直接自左側馬路切進該處，被告上前推了告訴
    人後，即以手中鐵棍攻擊告訴人，告訴人嘗試抵擋，不出幾
    秒即不敵倒地。告訴人倒地後，被告仍持續以腳踢踹告訴人
    ，之後在距離告訴人1至2步的距離處徘徊，告訴人起身成跪
    姿，被告靠近告訴人並伸手抽走告訴人長褲左後方口袋之不
    明物品，又退後到距離告訴人1至2步之位置徘徊，又再上前
    接近告訴人並彎下腰翻搜告訴人身體，之後被告即沿騎樓走
    廊離開現場，有原審勘驗筆錄及附件擷圖照片可稽，且依照
    片所示被告手持之鐵棍，質地堅硬，持以攻擊行兇，客觀上
    足對人之生命、身體、安全構成威脅，具有危險性，當屬兇
    器無誤。被告辯稱：是在地上拾起告訴人之皮夾云云，但由
    上開勘驗現場錄影光碟資料結果，未見被告自地上拾取物品
    ，反而見被告接連有翻搜告訴人身體之舉動，與證人即告訴
    人前開所證相符，是證人所證堪予採信，被告所辯稱在地上
    拾取皮夾云云，並無可採，該只皮夾係在告訴人之管領支配
    下，遭被告取走而移入自己實力支配下甚明。
　㈢辯護人雖為被告辯護稱：被告因遭告訴人辱罵而動手傷害告
    訴人，告訴人倒地後始起意竊取告訴人之皮夾，並非出於強
    盜之不法所有意圖，所為僅成立竊盜罪，不構成強盜罪、搶
    奪罪等語。但查，證人即告訴人於偵查及原審審理時均證稱
    ：當日我從中壢火車站前站經過地下道走到後站，到案發地
    點，突然就衝出一個黑影，鐵棍直接朝我打下；我是路過地
    下道有看到好像是他，我不確定，因為地下道那時候很多遊
    民聚集在聊天，我是看到之後我就走了，印象中好像有體型
    很大的；我不認識被告，並沒有與他講話或罵他等語，且依
    前開監視錄影光碟及原審勘驗並擷圖，被告朝告訴人所在處
    過去，旋持鐵棍毆打告訴人，未見與告訴人對話、理論之舉
    動，則其所辯因遭告訴人辱罵始動手傷人云云，尚難採信。
    且依錄影時間所示，自被告開始攻擊告訴人，到告訴人倒地
    後未再反抗，被告旋即上前翻搜告訴人身體並取走皮夾，整
    個過程不到2分鐘，且是在相同地點，被告對告訴人施以強
    暴行為至使不能抗拒，再強取告訴人身上財物，時間上密切
    銜接，地點上具關連性，行為密不可分，縱被告於告訴人倒
    地後先在距離告訴人1至2步距離徘徊，但不出幾秒，即上前
    翻搜告訴人身上財物，則不論被告何故擇定告訴人為下手實
    施犯罪之對象，被告對告訴人實施傷害犯行之同時，亦已該
    當以強暴為奪取財物手段而至使告訴人不能抗拒後強取告訴
    人財物之強盜罪構成要件，並非前行為完成終了後之另行起
    意，單純利用告訴人不能抗拒之狀態而趁機下手行竊，亦非
    趁告訴人不及抗拒而施以不法腕力攫取搶奪財物，被告所為
    應依強盜罪論處。
　㈣綜上，本件事證已明，被告犯行堪予認定，應依法論科。
二、論罪科刑及撤銷原判決之理由
  ㈠核被告所為，係犯刑法第277條第1項傷害、刑法第330條第1
    項之攜帶兇器強盜罪。按犯強盜罪，於實施強暴行為之過程
    中，如別無傷害之故意，僅因拉扯致被害人受有傷害，乃施
    強暴之當然結果，固不另論傷害罪，然因強盜罪非以傷害人
    之身體為當然之手段，若具有傷害犯意且發生傷害之結果，
    自應另負傷害罪責。被告持鐵棍毆打並踢踹告訴人成傷，至
    使告訴人不能抗拒後，強取告訴人之財物，二行為之目的局
    部合一，係以一行為同時觸犯傷害罪、攜帶兇器強盜罪，為
    想像競合犯，應依刑法第55條規定，從一重之攜帶兇器強盜
    罪論處。
　㈡原審以本件事證明確，因予依法論科，固非無見，惟原審將
    告訴人長褲左後方口袋不明物品誤認作皮夾，與證人即告訴
    人證述係將皮夾置於長褲右後方口袋，且被告係自右後口袋
    抽走皮夾等情不符，而皮夾置放位置以使用者習慣為主，慣
    用右手者將皮夾置於褲子右後口袋方合常情，故原審將告訴
    人長褲左後方口袋外露之物誤為皮夾，並以此錯誤事實認定
    被告見皮夾外露而另起竊盜犯意云云，即與卷內事證不合；
    又被告與告訴人素不相識，逕持鐵棍毆擊告訴人倒地後，迅
    速翻搜告訴人身上財物，顯係利用先前傷害犯行致告訴人不
    能抵抗之狀態而取其財物，以其時間行為之密接程度，實難
    認其行為與犯意各別，原審變更起訴法條改以傷害及竊盜罪
    論處，亦有未洽。再者，皮夾內之現金為四千多元，原審認
    定為五千元，並以此金額為基礎諭知沒收、追徵犯罪所得，
    亦有不當。檢察官上訴意旨以原審變更起訴法條改論被告犯
    竊盜罪不當，認有理由，自應由本院撤銷改判之。爰審酌被
    告與告訴人素不相識，竟無視法紀，恣意於公開場所持鐵棍
    攻擊踢踹告訴人至使不能抗拒後，強取其身上皮夾，審酌被
    告犯罪之動機、目的、手段，造成告訴人傷害及財物損失之
    程度，且犯後迄今未能賠償告訴人損害並獲告訴人諒恕，兼
    衡以被告自述高中畢業之智識程度、擔任臨時工經濟勉持之
    生活狀況、素行等一切情狀（偵卷第17頁、本院卷第101頁
    ），量處如主文第2項所示之刑。
　㈢被告所竊取之皮夾，事後業已起獲並返還告訴人，有卷內贓
    物認領保管單可稽，此部分之犯罪所得依刑法第38條之1第5
    項規定毋庸沒收，但其內之現金，被告供承業已花用完畢，
    且迄未賠償予告訴人，爰依同條第1項及第3項宣告沒收及追
    徵，且依同法第38條之2第1項估算應沒收之金額為4,000元
    。至於其餘遭竊之國民身分證、駕照、郵局提款卡等物，以
    及被告所持供犯本罪所用之鐵棍1支未據扣案，且證件等物
    本身價值不高，而鐵棍亦非專供犯罪使用之物，倘予宣告沒
    收或追徵，對於刑罰之一般預防或特別預防助益甚微，反而
    因執行沒收或追徵致衍生程序上勞費支出而使公眾利益蒙受
    損失，相較之下，諭知沒收上開物品可認欠缺刑法上之重要
    性，是依刑法第38條之2第2項之規定，認均無沒收或追徵價
    額之必要。
據上論斷，應依刑事訴訟法第369條第1項前段、第364條、第299
條第1項前段，刑法第330條第1項、第277條第1項、第55條、第3
8條之1第1項、第3項，刑法施行法第1條之1，判決如主文。
本案經檢察官高玉奇提起公訴，檢察官楊朝森提起上訴，檢察官
王正皓到庭執行職務。
中　　華　　民　　國　　109 　年　　10　　月　　28　　日
                  刑事第六庭  審判長法　官  劉方慈
                                    法　官  朱嘉川
                                    法　官  許曉微
以上正本證明與原本無異。
如不服本判決，應於收受送達後20日內向本院提出上訴書狀，其
未敘述上訴之理由者並得於提起上訴後20日內向本院補提理由書
（均須按他造當事人之人數附繕本）「切勿逕送上級法院」。
                                    書記官  徐仁豐
中　　華　　民　　國　　109 　年　　10　　月　　28　　日
附錄：本案論罪科刑法條全文
中華民國刑法第277條
傷害人之身體或健康者，處 5 年以下有期徒刑、拘役或 50 萬
元以下罰金。
犯前項之罪，因而致人於死者，處無期徒刑或 7 年以上有期徒
刑；致重傷者，處 3 年以上 10 年以下有期徒刑。
中華民國刑法第330條
犯強盜罪而有第 321 條第 1 項各款情形之一者，處 7 年以上
有期徒刑。
前項之未遂犯罰之。
中華民國刑法第321條
犯前條第 1 項、第 2 項之罪而有下列情形之一者，處 6 月以
上 5 年以下有期徒刑，得併科 50 萬元以下罰金：
一、侵入住宅或有人居住之建築物、船艦或隱匿其內而犯之。
二、毀越門窗、牆垣或其他安全設備而犯之。
三、攜帶兇器而犯之。
四、結夥三人以上而犯之。
五、乘火災、水災或其他災害之際而犯之。
六、在車站、港埠、航空站或其他供水、陸、空公眾運輸之舟、
    車、航空機內而犯之。
前項之未遂犯罰之。